ACORDAO-COMPLETO-2578448

ACÓRDÃO 391/2023 ATA 8/2023 - PLENÁRIO

VISTOS, relatados e discutidos estes autos de representação da unidade técnica para avaliar a implantação do Sistema Eletrônico de Informações (SEI) e do módulo de pesquisa pública no âmbito do Ministério da Educação (MEC) e suas unidades vinculadas, em face do possível descumprimento das regras de transparência ativa nos processos administrativos eletrônicos;
ACORDAM os Ministros do Tribunal de Contas da União, reunidos em sessão do Plenário, ante as razões expostas pelo Relator em:
9.1. conhecer da representação para, no mérito, considerá-la procedente;
9.2. determinar aos órgãos e entidades a seguir elencados que, com fundamento no art. 4º, inciso I, da Resolução-TCU 315/2020 e conforme paradigma constante do Acórdão 484/2021-TCU-Plenário, que, no prazo de 120 dias, elaborem plano de ação, preferencialmente disponibilizado em processo eletrônico para o qual se concederá acesso ao TCU, indicando de forma sintética as ações, seus responsáveis e os prazos previstos para a efetiva adoção das seguintes medidas:
9.2.1. Fundo Nacional de Desenvolvimento da Educação (FNDE) , Fundação Joaquim Nabuco (FUNDAJ) , Hospital de Clínicas de Porto Alegre (HCPA) : utilizar meio eletrônico para a autuação de processos administrativo, de modo que todos, a partir de data definida, sejam autuados em formato digital, nos termos do Decreto 8.539/2015 e da Portaria-MEC 1.042/2015;
9.2.2. Ministério da Educação (MEC) , Fundo Nacional de Desenvolvimento da Educação (FNDE) , Fundação Joaquim Nabuco (FUNDAJ) , Instituto Nacional de Estudos e Pesquisas Educacionais Anísio Teixeira (INEP) , Coordenação de Aperfeiçoamento de Pessoal de Nível Superior (CAPES) , Empresa Brasileira de Serviços Hospitalares (EBSERH) e Hospital de Clínicas de Porto Alegre (HCPA) :
9.2.2.1. possibilitar a consulta pública do inteiro teor dos documentos de todos os processos eletrônicos administrativos, mediante versão ou módulo no Sistema Eletrônico de Informações (SEI) correspondente à Pesquisa Pública (transparência ativa do "módulo CADE") , independentemente de cadastro, autorização ou utilização de login e senha pelo usuário, observada a classificação de informações sob restrição de acesso nos termos da Lei 12.527/2011 e do Decreto 7.724/201212;
9.2.2.2. como regra, classificar os documentos e processos administrativos como públicos, excepcionando-se a classificação em outros graus de sigilo nos termos da Lei 12.527/2011 e do Decreto 7.724/2012;
9.2.2.3. disponibilizar no seu portal da internet, em destaque na página inicial ou na página de Acesso à Informação, botão específico da funcionalidade de Pesquisa Pública da ferramenta de processo eletrônico, a exemplo dos Ministérios da Economia (https://www.gov.br/economia/pt-br/acesso-a-informacao/sei) e do Desenvolvimento Regional (https://www.gov.br/mdr/pt-br/acesso-a-informacao/sistema-eletronico-de-informacoes-sei) ;
9.2.2.4. estabelecer normativos internos que disponham sobre o uso do meio eletrônico para a gestão de documentos e processos, com os adequados requisitos arquivísticos, de segurança, de protocolo e de transparência;
9.2.3. ordenar à Secretaria-Geral de Controle Externo o monitoramento desta deliberação.
9.2.4. enviar cópia desta deliberação à Comissão de Fiscalização Financeira e de Controle da Câmara dos Deputados, conforme o item 9.7. do Acórdão 2172/2022-TCU-Plenário, para atendimento da Proposta de Fiscalização e Controle (PFC) 184/2022, formulada pelos Deputados Federais Erika Kokay e Glauber Braga.

Representação acerca do descumprimento, pelo Ministério da Educação e suas unidades vinculadas, das regras de transparência ativa dos processos administrativos eletrônicos.

Empresa Brasileira de Serviços Hospitalares; Fundação Joaquim Nabuco; Fundo Nacional de Desenvolvimento da Educação; Hospital de Clínicas de Porto Alegre; Instituto Nacional de Educação de Surdos; Instituto Nacional de Estudos e Pesquisas Educacionais Anísio Teixeira; Ministério da Educação.

3. Interessados/Responsáveis:
3.1. Responsáveis: Coordenação de Aperfeiçoamento de Pessoal de Nível Superior (00.889.834/0001-08); Fundação Joaquim Nabuco (09.773.169/0001-59); Fundo Nacional de Desenvolvimento da Educação (00.378.257/0001-81); Hospital de Clínicas de Porto Alegre (87.020.517/0001-20); Instituto Nacional de Educação de Surdos (00.394.445/0273-01); Instituto Nacional de Estudos e Pesquisas Educacionais Anísio Teixeira (01.678.363/0001-43); Ministério da Educação.

13.1. Ministros presentes: Bruno Dantas (Presidente), Benjamin Zymler, Augusto Nardes, Aroldo Cedraz, Jorge Oliveira e Antonio Anastasia.
13.2. Ministros-Substitutos convocados: Augusto Sherman Cavalcanti, Marcos Bemquerer Costa e Weder de Oliveira (Relator).

WEDER DE OLIVEIRA

Adoto, como relatório, instrução e pronunciamento da unidade elaborados pela então Secretaria de Controle Externo da Educação, da Cultura e do Desporto (SecexEducação) :
INTRODUÇÃO
1.	Trata-se de Representação destinada a avaliar a implantação do Sistema Eletrônico de Informações (SEI) e do módulo de pesquisa pública no âmbito do Ministério da Educação (MEC) e suas unidades vinculadas, exceto as Instituições Federais de Ensino. O processo foi autuado em face do possível descumprimento das regras de transparência ativa dos processos administrativos eletrônicos, em infração ao disposto na Lei 12.527/2011 (Lei de Acesso à Informação - LAI) e paradigma constante do Acórdão 484/2021-TCU-Plenário, relator Walton Alencar Rodrigues.
HISTÓRICO
2.	Conforme a instrução de peça 6, a Secretaria de Controle Externo da Educação, da Cultura e do Desporto (SecexEducação) identificou, no âmbito do MEC, que o acesso a processos administrativos é permitido somente para usuários com cadastro prévio e permissão concedida pelo Ministério, configurando ausência de transparência face às restrições de consulta de processos administrativos. 
3.	Além disso, foi indicado como objetivo a replicação de ação de controle na qual foi avaliada a implementação do processo eletrônico nas Instituições Federais de Ensino (IFEs, compreendendo 110 entidades entre Universidades federais e a Rede Federal de Educação Tecnológica) , com dois objetivos principais: 
	i) que as IFEs implementassem meio eletrônico para a realização de processo administrativo, de modo que os novos autos sejam autuados em formato digital; 
	ii) que fosse possível a consulta pública do inteiro teor dos documentos e processos eletrônicos administrativos mediante ferramenta de transparência ativa - módulo de Pesquisa Pública. 
4.	Esta ação foi realizada no processo TC Processo 027.948/2019-6 e resultou no Acórdão 484/2021-TCU-Plenário (peça 1) , Relator Ministro Walton Alencar Rodrigues, com diversas determinações e recomendações.
5.	Assim, foi proposto o conhecimento da Representação e a autorização da realização das medidas preliminares junto ao MEC e suas unidades vinculadas ou subordinadas, que não tinham sido incluídas no escopo do trabalho acima citado, a saber: Fundo Nacional de Desenvolvimento da Educação (FNDE) , Fundação Joaquim Nabuco (FUNDAJ) , Instituto Nacional de Estudos e Pesquisas Educacionais Anísio Teixeira (INEP) , Coordenação de Aperfeiçoamento de Pessoal de Nível Superior (CAPES) , Empresa Brasileira de Serviços Hospitalares (EBSERH) e Hospital de Clínicas de Porto Alegre (HCPA) .  
6.	Conforme Despacho de peça 8, o Ministro Relator conheceu da representação e autorizou a efetivação das medidas preliminares.
7.	Em nova instrução de peça 10, após apuração preliminar da situação da implantação do SEI no MEC, por meio de buscas na internet e reuniões com alguns dos órgãos, verificou-se que: i) o MEC editou a Portaria 1042/2015, dispondo sobre a implantação e o funcionamento do processo eletrônico; ii) no âmbito do Ministério, foi instituído o SEI como sistemática de informações, documentos e processos; iii) de acordo com o art. 2º desta norma, as autarquias, fundações e empresas públicas vinculadas deveriam "engendrar esforços no sentido de implementar o SEI-MEC no prazo de cento e vinte dias"; iv) as demais entidades e órgãos vinculados deveriam, no prazo de sessenta dias, apresentar proposta de cronograma de implementação do uso do meio eletrônico para a realização do processo administrativo, em conformidade com o Decreto 8.539/2015; v) o SEI já estava implantado na maioria das instituições, mas o módulo de pesquisa pública não - os acessos aos processos administrativos ocorriam somente a partir do cadastramento como usuário externo.
8.	Foram propostas diligências para obtenção de mais informações das entidades e a realização de oitivas na forma do art. 14 da Resolução-TCU 315/2020, que estabelece a construção participativa das deliberações. O objeto dessas oitivas foi a obtenção de considerações (facultativas) sobre duas possíveis deliberações (alternativas) que poderiam ser propostas no âmbito do presente trabalho (peça 10, p. 7/8) :
9.	As diligências foram efetuadas por meio dos ofícios contidos nas peças 12 a 18, com teores semelhantes. Foi solicitado que as sete unidades encaminhassem informações e documentos nos seguintes termos:
a) considerando a utilização do Sistema Eletrônico de Informações (SEI) na [...], informar o grau de digitalização dos novos processos administrativos que vêm sendo autuados. Ou seja, pergunta-se se todos os novos processos são autuados em formato eletrônico, ou ainda existem processos novos sendo autuados em meio físico (papel) ? Caso ainda venham sendo autuados processos em papel, estimar a quantidade (percentual ou em números absolutos) relativamente ao período de JAN-MAI/2022 e informar, resumidamente, que tipos de processos ainda não são eletrônicos (p.e., processos correcionais, etc.) e as razões da tomada de decisão pela não utilização de autos eletrônicos para esses casos; 
b) informar se o SEI [...] possui módulo de pesquisa pública (comumente denominado "módulo CADE") , que permite a consulta aos autos administrativos (de todos os tipos) por qualquer cidadão independentemente de cadastro, autorização ou utilização de login e senha, observada a classificação de informações sob restrição de acesso nos termos da Lei 12.527/2011 e do Decreto 7.724/2012; b.1) em caso positivo, informar: 
b.1.1) o link para a pesquisa pública dos processos administrativos; 
b.1.2) a numeração de ao menos dez processos eletrônicos, preferencialmente que tratem de assuntos diversos (licitações, dispensas e inexigibilidades, fiscalizações contratuais, gestão de pessoas, convênios, etc) , cujos autos podem ser acessados integralmente mediante a ferramenta e que serão objeto de testes pelo Tribunal; 
b.1.3) o link de página do site do órgão no qual conste divulgação/informação sobre a existência da ferramenta de pesquisa pública, permitindo que qualquer cidadão tenha conhecimento com maior facilidade e transparência dessa possibilidade, a exemplo dos Ministérios da Economia (https://www.gov.br/economia/pt-br/acesso-a-informacao/sei) e do Desenvolvimento Regional (https://www.gov.br/mdr/pt-br/acesso-a-informacao/sistema-eletronico-de-informacoes-sei) ; 
b.2) em caso negativo, informar se existem ações prevendo a implementação do módulo de pesquisa pública em relação a todos os tipos de processos administrativos (licitações, dispensas e inexigibilidades, fiscalizações contratuais, gestão de pessoas, convênios, etc) , indicando-se os prazos previstos para a efetiva disponibilização da ferramenta; 
c) informar acerca da existência de normativos internos tratando da gestão de documentos e processos eletrônicos, em especial quanto a regras de classificação dos graus de sigilo, requisitos arquivísticos, de segurança, de protocolo e de transparência, indicando a norma (tipo, número, data, setor emissor) , seu assunto (resumido) e link de acesso público, se houver; 	
d) informar quanto à eventual existência de ações de orientação, capacitação e de conscientização de servidores e gestores do órgão, bem como outras boas práticas, acerca do tema em exame (processo eletrônico) e dos itens acima (classificação e sigilo de documentos, etc) ; 
e) apresentar outras considerações, informações e/ou documentos que julgar cabíveis para a análise da situação e deste processo; 
10.	Para o MEC, foram acrescentadas questões específicas no ofício de peça 12. Abaixo estão transcritos os itens "e" a "g" do expediente encaminhado ao órgão, sendo os itens "a" a "d" os mesmos já descritos acima:
e) informar se a gestão/operacionalização/disponibilização do SEI e do "módulo CADE" relativamente ao Instituto Benjamin Constant (IBC) e ao Instituto Nacional de Educação de Surdos (INES) são atribuições/responsabilidade do MEC, de modo que as informações e considerações relacionadas a essas duas entidades serão apresentadas de forma centralizada pelo ministério; 
f) informar se o MEC "central" manterá o apoio à Fundação Joaquim Nabuco (FUNDAJ) relativamente à gestão/operacionalização/disponibilização do SEI (multiórgão) e do "módulo CADE", de modo que eventual plano de ação a ser apresentado em resposta a este ofício também incorpore as medidas a serem realizadas naquela entidade, que também será diligenciada quanto ao tema; 
g) considerando o papel de liderança e Órgão Superior do MEC, informar quanto a eventuais ações do ministério em relação aos demais órgãos subordinados/vinculados (FNDE, INEP, CAPES, EBSERH e HCPA) para que a questão em exame seja avaliada e tratada de modo mais eficiente, integrado e articulado, evitando-se duplicidades e desperdícios de esforços quanto às medidas que devem ser adotadas; 
11.	Além dos pedidos acima descritos, houve também oitiva das entidades para que se manifestassem, querendo, quanto a duas possíveis propostas de encaminhamento alternativas, abaixo transcritas:
4.1) "determinar ao órgão que no prazo de 180 dias: 
4.1.1) implemente meio eletrônico para a realização de processo administrativo, de modo que todos os novos autos sejam autuados em formato digital, nos termos do Decreto 8.539/2015 e da Portaria-MEC 1.042/2015; 
4.1.2) adote as providências para que seja possível a consulta pública do inteiro teor dos documentos e processos eletrônicos administrativos, mediante versão ou módulo que no Sistema Eletrônico de Informações (SEI) corresponde à Pesquisa Pública (transparência ativa do "módulo CADE") , independentemente de cadastro, autorização ou utilização de login e senha pelo usuário, observada a classificação de informações sob restrição de acesso nos termos da Lei 12.527/2011 e do Decreto 7.724/2012; 
4.1.3) como regra, passe a classificar os documentos e processos administrativos como públicos, excepcionando-se a classificação em outros graus de sigilo nos termos da Lei 12.527/2011 e do Decreto 7.724/2012; 
4.1.4) disponibilize em destaque no seu portal da internet, na página inicial ou na página de Acesso à Informação, botão específico da funcionalidade de Pesquisa Pública da ferramenta de processo eletrônico, a exemplo dos Ministérios da Economia (https://www.gov.br/economia/pt-br/acesso-a-informacao/sei) e do Desenvolvimento Regional (https://www.gov.br/mdr/pt-br/acesso-a-informacao/sistema-eletronico-deinformacoes-sei) ; 
4.1.5) configure e parametrize o sistema de processo eletrônico em uso para que o default de classificação dos documentos e processos administrativos e a consequente disponibilização nas plataformas permita a transparência ativa, consoante a Lei 12.527/2011 e o Decreto 7.724/2012;
 4.1.6) estabeleça nos normativos internos que dispõem sobre o uso do meio eletrônico para a gestão de documentos e processos os adequados requisitos arquivísticos, de segurança, de protocolo e de transparência"; 
Ou, em alternativa ao comando 4.1 acima: 
4.2) "determinar ao órgão que no prazo de 90 dias elabore plano de ação que preferencialmente seja disponibilizado em processo eletrônico para o qual se concederá acesso ao TCU, indicando de forma sintética as ações, seus responsáveis e os prazos previstos para a efetiva adoção das medidas contidas nos itens acima (4.1) "
12.	No caso do ofício dirigido ao MEC (peça 12) , foi acrescentada mais uma proposta de encaminhamento que poderia vir a ser dada, na forma do item 4.1.7 da comunicação, abaixo transcrito:
4.1.7) no seu papel hierárquico, de liderança, coordenação e supervisão, componha Grupo de Trabalho, instância ou plano de ação conjunto, para liderar articuladamente as estratégias necessárias à boa, eficiente e tempestiva implementação das ações relacionadas ao presente trabalho no âmbito das suas unidades vinculadas/subordinadas (FNDE, INEP, CAPES, INES, IBC, FUNDAJ, EBSERH e HCPA) "
13.	Analisa-se, a seguir, a resposta de cada uma das entidades para as quais foram encaminhados os ofícios de diligência.
EXAME TÉCNICO
Resposta do MEC
14.	O Chefe da Assessoria Especial de Controle Interno do MEC encaminhou o Ofício 106/2022//TCU/AECI/GM/GM-MEC (peça 42 e 43) em resposta ao ofício de diligência. Traz ao conhecimento do Tribunal vários documentos internos relacionados aos itens da Representação, que remetem a respostas elaboradas por duas unidades, a Subsecretaria de Assuntos Administrativos (SAA) e a Subsecretaria de Tecnologia da Informação e Comunicação (STIC) .
15.	A SAA informou, conforme o Ofício 1396/2022/GAB/SAA/SAA-MEC (peça 44) , quanto ao item "a" da diligência ("informar o grau de digitalização dos processos") , que o Ministério escolheu e instituiu como sistema oficial de documentos e processos eletrônicos o SEI desde 2015, quando da edição da Portaria MEC 1.042/2015. O SEI foi implantado no órgão, incluídos os órgãos de assistência direta e imediata ao Ministro de Estado, e nos órgãos específicos singulares localizados em Brasília, bem como no órgão colegiado. 
16.	No escopo de implantação do SEI, à época não foram contempladas as unidades vinculadas, mesmo as localizadas na sede, segundo informação da gestora (peça 44, p. 2) . 
17.	A regra, nas unidades em que o sistema foi implantado, seria, portanto, a autuação em meio eletrônico da totalidade dos processos iniciados ou recebidos.
18.	No que tange ao item "b" da diligência ("informar se o SEI possui módulo de pesquisa pública") , o módulo de pesquisa pública foi disponibilizado em 1º de julho de 2022, conforme estabelecido na Portaria SE/MEC 364, de 13/6/2022 (peça 68) . 
19.	Foi informado que o inteiro teor dos documentos de todos os processos relacionados a licitações e contratações diretas (peça 44, p. 2) estariam disponíveis no portal do MEC, na funcionalidade de "Pesquisa Pública" no link "https://www.gov.br/mec/pt-br/acesso-a-informacao/licitacoes-e-contratos".
20.	A Subsecretária de Assuntos Administrativos apresentou uma amostra de 10 processos administrativos disponíveis para consulta, analisados mais adiante. Ressalta-se que a indicação desses processos partiu do Coordenador de Execução Orçamentária e Financeira (Despacho 59/2022/CEOF/CGGA/SAA-MEC, peça 49) .
21.	Cabe acrescentar que a Coordenadora-Geral de Licitações e Contratos indicou cinco processos diferentes para a consulta, iniciados a partir de 1/7/2022, conforme Ofício 205/2022/GAB/CGLC/SAA-MEC (peça 48) , ressalvando que alguns estariam na situação de restrito. Além disso, o Coordenador-Geral de Recursos Logísticos informou outros dez processos, de acordo com o constante do Ofício 146/2022/GAB/CDGP/CGRL/SAA-MEC (peça 50) .
22.	Em resposta ao item "c" ("informar acerca de normativos internos") , foi informado que os normativos internos vigentes tratando da gestão de documentos e processos eletrônicos são: i) a Portaria 1042/2015, que estaria sendo revista para atualização em vista de regras posteriores, como a Lei Geral de Proteção de Dados Pessoais (LGPD) - Lei 13.709, de 14/8/2018, com a redação dada pela Lei 13.853, de 8/7/2019, e da Lei 14.063, de 23/9/2020, que dispõe sobre o uso de assinaturas eletrônicas; ii) a Portaria 364/2022, que dispõe sobre a consulta do inteiro teor dos processos administrativos que documentam as licitações e contratações diretas; iii) a Portaria MEC 587, de 4/8/2022 (peça 69) , mediante a qual se institui GT para propor diretrizes de credenciamento, gestão e tratamento da segurança da informação e para atualizar a Portaria MEC 1042/2015; iv) documento em preparação - Minuta de Portaria que institui a Comissão Permanente de Avaliação de Documentos do Ministério da Educação; v) Portaria MEC 992, de 6/12/2021, alterada pela Portaria MEC 293, de 20/4/2022, que institui normas e procedimentos relacionados ao Serviço de Informações ao Cidadão da Ouvidoria do Ministério de Educação (Portaria 992, de 6 de dezembro de 2021 e Portaria 293, de 20/4/2022) .
23.	Sobre ações de orientação, capacitação e conscientização (item "d" do ofício) , foi informado que houve capacitação interna e cursos promovidos pela Escola Nacional de Administração Pública (ENAP) .
24.	Foram referidos documentos contendo orientações: i) Ofício Circular 31/2022/GAB/SAA-MEC (peça 56) , com orientações gerais sobre operações no SEI; ii) Ofício Circular 15/2021/GAB/SAA-MEC (peça 53) , com orientações sobre a promoção da transparência ativa (na verdade divulga a Orientação Conjunta 1/2021/ME/CGU, à peça 52) ; iii) Ofício Circular 38/2021/GAB/SAA-MEC (peça 55) , reforçando a importância do zelo com segurança da informação e a definição do nível de acesso; iv) Despacho 3639/2020/GAB/SAA/SAA-MEC (peça 47) , relativo a criação de unidade para inclusão de servidores sem lotação definida; v) Ofício Circular 9/2020/GAB/SAA-MEC (peça 54) , com orientações sobre adequação do SEI à estrutura organizacional.
25.	Acerca do item "e" ("outras considerações") , a gestora reiterou que a implantação do SEI contemplou somente a administração direta em Brasília. 
26.	Esclareceu que houve recomendação aos demais órgãos vinculados ao MEC, incluindo o Instituto Benjamin Constant (IBC) e o Instituto Nacional de Educação de Surdos (INES) , os quais são órgãos singulares do Ministério, mas dotados de autonomia administrativa, econômica, financeira e patrimonial. Informou que o IBC teria solicitado adesão ao SEI, e que as diretrizes estabelecidas na Portaria 364/2022 deveriam ser observadas a partir da concretização dessa ação.
27.	No que tange à Fundação Joaquim Nabuco, objeto do item "f" ("informar se o MEC manterá o apoio") , foi informado que, a despeito de se tratar também do órgão com autonomia, haverá adesão ao SEI do ministério, na modalidade multiórgãos, a partir de 1º de setembro.
28.	Por último, acerca das ações relativas aos demais órgãos (FNDE, INEP, EBSERH CAPES, HCPA) , citou, na resposta de peça 44, p. 5, estar em tramitação no processo SEI 23000.017460/2022-96 a Minuta de Portaria instituindo a Subcomissão de Coordenação do Sistema de Gestão de Documentos e Arquivos - SubSIGA/MEC, cujo escopo abrange a avaliação de normas, proposição de modificações e implementação e coordenação de atividades de gestão de documentos e arquivos no Ministério e suas seccionais.
29.	Não foram apresentadas outras considerações. Destaca-se o entendimento da Subsecretaria quanto à viabilidade da proposição da determinação contida no item 4.2 (instituição de plano de ação) , dentre as alternativas elaboradas e informadas no Ofício de diligência de peça 12, avaliando-a "mais factível, considerando o atual nível de maturidade de gestão documental existente no órgão".
30.	A STIC não acrescentou qualquer informação distinta ao que foi apresentado pela SAA, conforme Ofício 214/2022/GAB/STIC-MEC (peça 51) .
Análise
31.	O objetivo principal da presente ação de controle é verificar, de um lado, se a totalidade dos processos administrativos nas instituições estão sendo atuados de forma eletrônica, no caso utilizando o SEI, e de outro, se está implantada a possibilidade de consultar os processos sem necessidade de cadastramento como usuário externo. 
32.	Os critérios legais e jurisprudenciais dessa avaliação são os que tratam da eficiência e da publicidade dos atos administrativos, em especial a Lei 12.527/2011 (LAI) , normativos de orientação, a exemplo dos expedidos pela Controladoria-Geral da União (CGU) , e acórdãos do TCU, em especial o paradigmático 484/2021-TCU-Plenário. 
33.	O princípio geral de transparência é a publicidade e a exceção, o sigilo (como definido em normas específicas, notadamente a Lei 12.527/2011 (LAI) . 
34.	Espera-se que os órgãos e entidades públicos tenham seus processos autuados em meio eletrônico e que permitam a consulta por qualquer cidadão, sem necessidade de autorização ou cadastro prévio, respeitada a classificação quanto ao sigilo dos documentos. No SEI, tal possibilidade é garantida pela implantação do denominado "módulo CADE" desenvolvido pelo Conselho Administrativo de Defesa Econômica, ferramenta que permite o adequado atendimento do disposto na Lei 12.527/2011, em especial quanto à transparência ativa, conforme apurado no TC Processo 027.948/2019-6.
35.	Constata-se, no contexto do MEC, que o SEI foi instituído como sistema oficial de documentos e processos eletrônicos, desde 2015, quando da edição da Portaria MEC 1.042/2015. Segundo informação do gestor, foi implantado no órgão, incluídos os órgãos de assistência direta e imediata ao Ministro de Estado, e nos órgãos específicos singulares localizados em Brasília, bem como no órgão colegiado. Ou seja, todos os processos iniciados ou recebidos estão sendo autuados em meio eletrônico.
36.	No entanto, não é possível consultar o teor dos documentos da totalidade dos processos administrativos, o que é objetivo desta ação de controle. Verifica-se que o módulo de pesquisa pública, acessado no link citado na resposta à diligência (peça 44, p. 2, item b.1.1) , contempla somente processos relacionados a licitações e contratações diretas, o que vai ao encontro do disposto no art. 1º da Portaria SE/MEC 364, de 13/6/2022 (peça 68) . Entende-se que a pesquisa pública deve abranger todos os processos administrativos, e não só os licitatórios e de contratações, respeitadas as situações de sigilo definidas nas normas legais e internas.
37.	Portanto, deve ser determinado ao Ministério a ampliação do escopo de abrangência dos processos administrativos disponibilizados para pesquisa pública. E, conforme a manifestação do órgão, as medidas a serem adotadas devem constar de plano de ação a ser apresentado ao TCU.
38.	Dos 25 processos informados pelo órgão para que fossem consultados, identificaram-se 12 cujo acesso foi possível e em cujos documentos foi visualizado o inteiro teor do conteúdo, salvo os sigilosos. Assim, faz-se necessário também alertar na determinação que deve ser garantida a visualização de todos os documentos de caráter público constantes dos processos administrativos.
Resposta da CAPES
39.	Por meio do Ofício 497/2022-GAB/PR/CAPES (peça 57) , a Presidente da CAPES informou, em resposta ao Ofício 926/2022-TCU/SecexEducação (peça 13) , o seguinte, sucintamente: i) todos os processos estão sendo autuados de forma eletrônica com utilização do SEI; ii) o módulo de pesquisa pública não é utilizado; iii) quanto a normativos internos, foi citada a Portaria GAB/CAPES 6, de 8/1/2021, que trata de normas de gestão de documentos e arquivos (peça 70) ; iv) a Coordenação de Gestão de Documentos tem disponibilizado orientações sobre gestão de processos e documentos e divulgou a Orientação Conjunta 1/2021/ME/CGU; v) a implementação do módulo de Pesquisa Pública demandará um grande trabalho, em conjunto com as unidades da Capes. Por fim, sustentou que a melhor proposição de determinação do TCU é a que contempla o prazo de 90 dias para elaboração de plano de ação com medidas a serem executadas para atender às exigências a serem efetuadas.
Análise
40.	Constata-se que a CAPES não possui o módulo de pesquisa pública. Deve ser determinada a elaboração de plano de ação contemplando medidas para garantir o acesso público, por meio da implantação do módulo do CADE e demais medidas necessárias para a garantia da transparência.
Resposta da FUNDAJ
41.	A Fundação Joaquim Nabuco, em atendimento ao Ofício 929/2022-TCU/SecexEducação (peça 16) , encaminhou o Ofício 169/2022/PRESI-FUNDAJ (peça 60) , acompanhado dos anexos de peças 61 a 64.
42.	Esclareceu que a instituição ainda utiliza processos físicos, mas estaria em processo de implantação do SEI na modalidade multiórgãos, modelo que acarretaria restrição da autonomia, visto que as negociações acerca do sistema estariam a cargo do MEC. 
43.	Informou que o ambiente de produção foi liberado no dia 8/9/2022, estando pendente o treinamento dos usuários para a "virada de chave", a qual estaria prevista para o dia 17/10/2022.
44.	Acerca da Pesquisa Pública, a FUNDAJ informou, em função da modalidade multiórgãos, ter enviado ao MEC o Ofício 168/2022/PRESI/FUNDAJ (peça 61) , no qual questionou o órgão central quanto à disponibilização desse módulo.
45.	Não houve edição de qualquer normativo interno tratando da gestão de processos e documentos; tal medida seria providenciada em até 60 dias após a implantação do SEI.
46.	Informou, por último, estar em andamento processo de mapeamento e elaboração de fluxos de processos administrativos bem como tratativa para iniciar agenda de orientação, capacitação e conscientização dos gestores e usuário. As peças 62 a 64 evidenciam o projeto de capacitação mediante contratação de instrutor especialista vinculado à UTFPR. 
Análise
47.	Constata-se estar em andamento o processo de incorporação do sistema eletrônico de autuação de processos, mediante a utilização do SEI (multiórgão) do MEC. 
48.	Em notícia recente (peça 71) , evidencia-se que a instituição estabeleceu a data de 12/12/2022 para o início da adoção do sistema, como meta de transformação digital. Além disso, consta a informação acerca da capacitação já efetuada e da data limite para a digitalização integral dos processos administrativos em 27/2/2023. Nesta data, os processos existentes em formato físico passarão a tramitar exclusivamente pelo SEI.
49.	Desse modo, considerando que o sistema está sendo implantado, não será necessário propor alguma medida em relação a esse tema. 
50.	No entanto, a FUNDAJ deverá, a partir da utilização integral do SEI, iniciar o projeto de implementação do módulo de pesquisa pública, bem como providenciar a regulamentação necessária, cujo prazo foi definido como sendo de 60 dias após a implantação do SEI. Portanto, a determinação para a elaboração do plano de ação deverá contemplar essas necessidades.
Resposta do INEP
51.	O INEP encaminhou os documentos de peças 32 a 36 para responder à diligência do Ofício 928/2022-TCU/SecexEducação (peça 15) . As informações foram prestadas pela Coordenação-Geral de Gestão Administrativa (CGGA) e constam do Ofício 0988063/GSEI/CGGA/DGP-INEP (peça 36) .
52.	O Coordenador-Geral esclareceu que: i) todos os novos processos são autuados em formato eletrônico, nos termos da Portaria Inep 643, de 23/12/2016; ii) não foi adotado o módulo de Pesquisa Pública, conforme justificado no Ofício-Circular 0957259/2022/DTDIE-INEP (peça 32) ; iii) neste expediente, o Diretor de Tecnologia e Disseminação de Informações Educacionais justificou a ausência do módulo pela incompatibilidade com a versão do SEI utilizada na instituição (versão 3.1.5) , indicando a necessidade de atualizar o sistema para a versão 4.0.5, o que seria possível somente a partir da celebração de um novo Acordo de Cooperação Técnica (ACT) com o Tribunal Regional Federal da 4ª Região (TRF4) ; iv) o INEP estava em fase de celebração desse novo ACT; v) quanto a normativas de gestão de processos e documentos, foram citadas seis portarias, incluído a que instituiu o SEI (Portaria 643, de 23/12/2016) ; vi) estava em fase de elaboração proposta de capacitação aos usuários do SEI; vii) já havia sido implantado o "Protocolo Digital do Inep" e a área de usuários externos.
Análise
53.	No INEP todos os processos estão sendo autuados em meio eletrônico. Está em andamento, segundo informação do gestor, o processo de atualização do sistema, requisito para a implantação do módulo de pesquisa pública, além do projeto de capacitação dos usuários do SEI. Entende-se que essas medidas devem integrar o plano de ação na proposta de determinação a ser efetuada.
Resposta da EBSERH
54.	A resposta da Empresa Brasileira de Serviços Hospitalares (EBSERH) está consignada nas Notas Técnicas SEI 22/2022/SAS/CDSI/DTI-EBSERB, proveniente da Diretoria de Tecnologia da Informação, e SEI 1/2022/CGPE-EBSERH, do Comitê Gestor do Processo Eletrônico (CGPE) (peça 30) .
55.	Quanto ao item "a" ("informar o grau de digitalização") do Ofício de diligência 931/2022-TCU/SecexEducação (peça 18) , foi informado que o SEI começou a ser utilizado em 22/9/2017, momento em que todos os processos administrativos passaram a ser autuados eletronicamente. E em 30/6/2020 foi concluído o processo de implantação no âmbito dos Hospitais Universitários, estando em fase de implantação no HU da Universidade Federal do Amapá (Unifap) .
56.	O módulo de pesquisa pública de CADE não está implementado (item "b" da diligência) . Foram citadas preocupações da entidade no que tange à proteção de dados, considerando haver muitas informações sobre a identificação do paciente ou sobre seu prontuário. Nesse sentido, na ponderação entre os benefícios da transparência e o risco da segurança da informação, a opção foi pela não utilização do módulo. 
57.	Não obstante, informou ter desenvolvido módulo próprio de transparência de processos de licitações e contratos como parte do plano de ação referente ao Acórdão 389/2020-TCU-Plenário, em uso desde agosto de 2021, e em processo de implantação nos hospitais universitários. O acesso ao módulo de transparência é realizado por meio do link https://www.gov.br/ebserh/pt-br/acesso-a-informacao/licitacoes-e-contratos/inteiro-teor-dos-processos-de-compra. 
58.	A instituição informou dez processo para serem consultados.
59.	Quanto aos normativos internos (item "c" da diligência) e ações de orientação, capacitação e conscientização (item "d") foi informado que o Comitê Gestor do Processo Eletrônico estava em fase de reestruturação e de consolidação dos conhecimentos para elaboração de normativos internos. Foi apresentado um cronograma de atividades, cujo prazo final é dezembro/2023 (peça 30, p. 4) .
Análise
60.	Constata-se que a EBSEH já está adotando plenamente o SEI como ferramenta de autuação de processos, ainda que em fase de implantação em um dos hospitais. Deve ser considerado que, frente à diversidade de plataformas tecnológicas e processos de trabalho entre os diversos hospitais que aderem ao modelo de gestão da instituição, ocorrem dificuldades para a implantação do SEI. Não obstante, deve ser considerada cumprida a fase de implantação do processo eletrônico.
61.	Quanto ao módulo de pesquisa pública, não adotado de forma ampla para todos os tipos de processos administrativos, entende-se que deve haver aprimoramento. 
62.	As preocupações externadas quanto à proteção de dados sigilosos, relacionados especialmente aos pacientes e prontuários, são relevantes, porém não obstam a adoção da ferramenta de pesquisa pública, visto que há mecanismos para garantir a segurança e proteção, iniciando pela correta classificação das informações sensíveis. Assim, entende-se que essa justificativa não pode ser acolhida.
63.	O gestor informou ter sido adotado módulo próprio de transparência no que tange aos processos de licitações e contratos como parte do plano de ação referente ao Acórdão 389/2020-TCU-Plenário. Cabem considerações quanto a essa medida.
64.	Ainda que haja tal acesso, esse não atende plenamente aos requisitos de transparência que fundamentam a avaliação feita nesta representação. Nesse sentido, impende determinar que a instituição adote as providências para a disponibilização de todos os processos administrativos, e não só os licitatórios e de contratações, ressalvadas as informações de caráter sigiloso nos termos da lei (prontuários médicos, por exemplo) e de eventuais normas internas.
65.	Foi possível consultar os processos informados pela empresa na resposta à diligência, por meio do link fornecido.
66.	Quanto às normativas internas, a instituição deve finalizar o processo de consolidação no prazo informado de dez/2023, sem prejuízo de incluir essa medida no conjunto de determinações a serem feitas.
67.	Ressalta-se que o plano de ação mencionado pela entidade é referente ao item 1.6.2.1 do Acórdão 389/2020-TCU-Plenário, Relator Augusto Nardes, cujo processo (TC Processo 016.757/2019-0, de responsabilidade da Secretaria de Controle Externo de Aquisições Logísticas - Selog) teve como objeto a contratação de serviços terceirizados continuados no âmbito de unidades hospitalares, fundações de saúde e institutos federais de saúde vinculados à União. 
68.	A determinação da deliberação teve como fundamento a promoção da transparência nos processos de licitação e de contratação dos órgãos da Administração Pública. No entanto, o objeto de controle do presente processo é mais amplo, contemplando a totalidade de processos administrativos (nas áreas de pessoal, de convênios, de obras, etc) das unidades jurisdicionadas.
69.	Assim, entende-se que deve ser determinado à EBSERH que adote, mediante a apresentação de plano de ação, as medidas necessárias para implementar a possibilidade de acesso público de todos os processos administrativos, com a devida classificação das informações constantes dos documentos.
70.	Resposta do FNDE
71.	O FNDE encaminhou os documentos de peças 38 a 41 em atendimento ao Ofício 927/2022-TCU/SecexEducação (peça 14) . 
72.	Conforme o Despacho de autoria da Coordenadora-Geral de Recursos Logísticos (peça 40) , a instituição ainda não autua todos os processos de forma eletrônica, em virtude da ausência de normatização interna sobre graus de sigilo ou restrição, e deverá haver um plano de ação para essa regulamentação. 
73.	O módulo de Pesquisa Pública está implantado, porém ainda não disponibilizado em função dessa falta de regulamentação. 
74.	Não obstante, foi citada a edição da Portaria FNDE 83, de 29/12/2016, e a Portaria 148, de 1º/4/2016, que alterou a primeira. Por meio dessas normas, foi instituído o SEI e foram estabelecidas outras medidas relativas à gestão de documentos e processos e o suporte em papel, como regras arquivísticas, regras de classificação e graus de sigilo, de segurança e de transparência. 
75.	Sobre ações de capacitação, a Coordenadora-Geral esclareceu em seu despacho ter havido o treinamento sobre o tratamento dos documentos quando da implantação do SEI e que ocorreram capacitações ao longo do tempo. Além disso, citou que após a regulamentação dos requisitos de classificação de documentos haverá o devido treinamento.
76.	Por outro lado, destaca-se o Despacho do Coordenador-Geral Substituto de Desenvolvimento de Sistemas (peça 39) , informando que o módulo de Pesquisa Pública foi implantado em 13/6/2000, conforme o processo 23123.001402/2020-92. 
77.	Além disso, foi informado o link para acesso (https://www.fnde.gov.br/sei/modulos/pesquisa/md_pesq_processo_pesquisar.php?acao_externa=protocolo_pesquisar&acao_origem_externa=protocolo_pesquisar&id_orgao_acesso_externo=0) .
Análise
78.	Constata-se que o FNDE ainda autua processos em meio físico e que há a sinalização dos gestores em elaborar plano de ação para aprimorar a regulamentação dos graus de sigilo e de restrição, motivo alegado para a não utilização integral do SEI.  
79.	A falta de regulamentação estaria inviabilizando também a disponibilização do módulo de pesquisa pública, embora implantado em 13/6/2000.
80.	Constata-se que o link fornecido remete à página do módulo de pesquisa pública. No entanto, como mencionado, não há autos disponíveis para consulta, não tendo sido fornecida amostra de números de processos para visualização.
81.	Foi possível acessar o processo informado (23123.001402/2020-92) , que trata da implementação do módulo de pesquisa pública. Entretanto, impende destaca que o contexto envolvido nesse processo é o atendimento ao antes citado Acórdão 389/2020-TCU-Plenário, cujo escopo e respectivas determinações, rememora-se, estão circunscritos a licitações e execuções de contratos. Como já mencionado, o objetivo presente na atual ação de controle é avaliar se todos os processos administrativos estão sendo autuados em meio eletrônico e se é possível a sua consulta, não se limitando a licitações e contratos.
82.	Assim, será proposto determinar ao FNDE que, mediante plano de ação, adote medidas visando à digitalização integral dos processos eletrônicos e à implantação completa da pesquisa pública, a partir da disponibilização dos processos e do teor dos documentos, respeitadas as situações de sigilo, nos termos da legislação.
Resposta do HCPA
83.	A Diretora-Presidente do Hospital de Clínicas de Porto Alegre, por meio do Ofício 92/2022 (peça 37) , esclareceu em resposta à diligência objeto do Ofício 930/2022-TCU/SecexEducação (peça 17) que: i) todos os processos de licitações, dispensas e inexigibilidades são autuadas no SEI, e apenas as rotinas de pessoal, correspondendo a cerca de 5% dos processos, ainda não estão autuadas em meio eletrônico; ii) não é utilizado o módulo de Pesquisa Pública; iii) está sendo efetuada revisão dos níveis de acesso e o prazo para disponibilização da pesquisa púbica será previsto em plano de ação; iv) a capacitação sobre gestão de processos e documentos é disponibilizada em formado EAD. Além disso, a gestora manifestou-se pela viabilidade da proposta de determinação expressa no item 4.2 do ofício de diligência (elaboração de plano de ação) , no entanto, sustentou que o prazo deveria ser de 120 dias.
Análise
84.	Constata-se que o HCPA não vem autuando todos os processos em meio eletrônico e que não foi disponibilizado o módulo de pesquisa pública. Portanto, deverão ser propostas determinações para alcançar os objetivos de transparência pretendidos.
85.	Salienta-se que o HCPA, em sua manifestação acerca da possível determinação a ser efetuada, sustentou que o prazo para a elaboração do plano de ação deveria ser de 120 dias e não 90. Nesse sentido, acolhendo a sugestão, será adotado esse prazo no encaminhamento.
Situação geral no MEC e instituições vinculadas
86.	No quadro a seguir, consolidam-se as informações levantadas acerca dos processos de implantação do SEI e da disponibilização da pesquisa pública nas unidades jurisdicionadas.
Quadro 1 - Situação do SEI nas unidades
	Entidade
	Situação

	MEC
	Utiliza o SEI, porém a pesquisa pública contempla somente os processos de licitações e contratações diretas 

	FNDE
	Utiliza o SEI, mas ainda autua processos físicos. O módulo de pesquisa pública está implantado mas não disponível. Falta regulamentação dos graus de sigilo e de restrição

	INEP
	Utiliza o SEI, mas não possui módulo de pesquisa pública, pois a versão do sistema não comporta a implementação 

	CAPES
	Utiliza o SEI, mas não possui módulo de pesquisa pública 

	FUNDAJ
	Está em processo de implantação do SEI, com prazo para tramitação em meio eletrônico da totalidade dos processos em fev/2023. A implantação da pesquisa pública está prevista para 60 dias após a implementação do SEI. Contará com o apoio do MEC para utilizar a versão multiórgão do sistema.

	EBSERH
	Utiliza o SEI, mas não possui módulo de pesquisa pública, por preocupação com a proteção de dados. Possui módulo de transparência próprio para consulta de processos de licitações e contratos 

	HCPA
	Utiliza o SEI, mas tem autuação de processos físicos ainda. Não disponibiliza a pesquisa pública

87.	Por meio da Portaria 1042/2015, o MEC dispôs sobre a implantação e o funcionamento do processo eletrônico, estabelecendo que as autarquias, fundações e empresas públicas que lhe são vinculadas deveriam engendrar esforços no sentido de implementar o SEI no prazo de cento e vinte dias, por ser uma medida de eficiência e economicidade no uso dos recursos públicos.
88.	As demais entidades e órgãos vinculados ao MEC deveriam, no prazo de sessenta dias, apresentar proposta de cronograma de implementação do uso do meio eletrônico para a realização do processo administrativo, conforme preconiza o Decreto 8.539/2015.
89.	No art. 3º do Decreto 8.539/2015 consta que os órgãos e entidades utilizarão sistemas informatizados para a gestão e o trâmite de processos administrativos eletrônicos (art. 4º) , os quais deverão utilizar preferencialmente programas com código aberto e prover mecanismos para a verificação da autoria e integridade dos documentos (parágrafo único) . No art. 22 estão os prazos para implementação do processo eletrônico: cronograma de implantação (abril/2016, seis meses) ; uso do meio eletrônico para realização do processo administrativo (outubro/2017, dois anos) ; e adequação para as entidades que já utilizavam processo eletrônico (outubro/2018, três anos) . 
90.	Na Portaria MEC 1.042/2015, no art. 2º, parágrafo único, está estabelecido o prazo de  60 dias para que as entidades e órgãos vinculados ao MEC apresentem proposta de cronograma de implantação do uso do meio eletrônico para seus processos administrativos.
91.	Esses prazos, portanto, já foram descumpridos por algumas das instituições.
92.	Além disso, observadas as normas que tratam do assunto, em especial as Leis 12.527/2011 (Lei de Acesso à Informação - LAI) e 13.709/2018 (Lei Geral de Proteção de Dados Pessoais - LGPD) , as instituições devem garantir a transparência e a consulta aos autos, rememorando-se que a regra geral é que os atos e documentos administrativos são públicos.
93.	O módulo Pesquisa Pública ("módulo CADE") garante o atendimento do requisito de transparência ativa, independentemente de cadastro, autorização ou utilização de login e senha pelo usuário, observada a classificação de informações sob restrição de acesso nos termos da Lei 12.527/2011 e do Decreto 7.724/2012.
94.	Assim, de forma geral, no âmbito do MEC e suas vinculadas, faz-se necessário garantir a utilização do SEI para todos os processos administrativos, bem como a implementação do módulo de pesquisa pública.
95.	Cabe esclarecer que não se exige a conversão de processo físico (em papel) para o meio digital do legado, ou seja, de todos os processos encerrados ou em tramitação, haja vista o esforço e a necessidade de recursos expressivos para isso. O que se busca é a definição de uma data a partir da qual toda a autuação de novos processos seja em meio eletrônico.
96.	Diante da situação examinada, entende-se que deve ser determinado às entidades que elaborem plano de ação, no prazo de 120 dias, no qual sejam contempladas medidas visando à implementação integral do processo eletrônico e à disponibilização da pesquisa pública para todos os processos, respeitados os casos de sigilo das informações de alguns documentos.
CONCLUSÃO
97.	Como antes relatado, a auditoria tinha dois objetivos centrais, relacionados com a implementação integral do processo eletrônico (na forma do item 9.1.1 do Acórdão 484/2021-TCU-Plenário) e com a disponibilização de ferramenta de pesquisa pública (item 9.1.2) .
98.	Após medidas preliminares, os elementos dos autos permitem, desde já, a avaliação quanto ao mérito da presente representação, por meio de determinações visando ao aprimoramento da transparência e da eficiência na atuação das unidades jurisdicionadas. 
99.	Conforme a instrução de peça 10, já houve previsão de possíveis determinações, em relação às quais oportunizou-se aos órgãos a apresentação de comentários sobre os encaminhamentos, na forma de oitivas na forma do art. 14 da Resolução-TCU 315/2020, que estabelece a construção participativa das deliberações.
100.	Assim, entende-se que o encaminhamento deve contemplar determinações às unidades no sentido de elaborarem planos de ação, conforme as manifestações dos gestores, a serem avaliados em monitoramento futuro da deliberação.
ENCAMINHAMENTO
101.	Diante de todo o exposto, propõe-se:
102.	conhecer da representação, satisfeitos os requisitos de admissibilidade constantes no art. 237, inciso VI e parágrafo único do Regimento Interno/TCU, e no art. 103, § 1º, da Resolução-TCU 259/2014, para, no mérito, considerá-la procedente;
103.	determinar aos órgãos e entidades a seguir elencados, com fundamento no art. 4º, inciso I, da Resolução-TCU 315/2020 e conforme paradigma constante do Acórdão 484/2021-TCU-Plenário, que, no prazo de 120 dias, elaborem plano de ação preferencialmente disponibilizado em processo eletrônico para o qual se concederá acesso ao TCU, indicando de forma sintética as ações, seus responsáveis e os prazos previstos para a efetiva adoção das medidas abaixo:
103.1.1.	Fundo Nacional de Desenvolvimento da Educação (FNDE) , Fundação Joaquim Nabuco (FUNDAJ) , Hospital de Clínicas de Porto Alegre (HCPA) : utilizar meio eletrônico para a autuação de processos administrativo, de modo que todos os novos autos sejam autuados em formato digital, nos termos do Decreto 8.539/2015 e da Portaria-MEC 1.042/2015;
103.1.2.	Ministério da Educação (MEC) , Fundo Nacional de Desenvolvimento da Educação (FNDE) , Fundação Joaquim Nabuco (FUNDAJ) , Instituto Nacional de Estudos e Pesquisas Educacionais Anísio Teixeira (INEP) , Coordenação de Aperfeiçoamento de Pessoal de Nível Superior (CAPES) , Empresa Brasileira de Serviços Hospitalares (EBSERH) e Hospital de Clínicas de Porto Alegre (HCPA) :
103.1.2.1.	possibilitar a consulta pública do inteiro teor dos documentos de todos os processos eletrônicos administrativos, mediante versão ou módulo que no Sistema Eletrônico de Informações (SEI) corresponde à Pesquisa Pública (transparência ativa do "módulo CADE") , independentemente de cadastro, autorização ou utilização de login e senha pelo usuário, observada a classificação de informações sob restrição de acesso nos termos da Lei 12.527/2011 e do Decreto 7.724/201212;
103.1.2.2.	como regra, classificar os documentos e processos administrativos como públicos, excepcionando-se a classificação em outros graus de sigilo nos termos da Lei 12.527/2011 e do Decreto 7.724/2012;
103.1.2.3.	disponibilizar em destaque no seu portal da internet, na página inicial ou na página de Acesso à Informação, botão específico da funcionalidade de Pesquisa Pública da ferramenta de processo eletrônico, a exemplo dos Ministérios da Economia (https://www.gov.br/economia/pt-br/acesso-a-informacao/sei) e do Desenvolvimento Regional (https://www.gov.br/mdr/pt-br/acesso-a-informacao/sistema-eletronico-de-informacoes-sei) ;
103.1.2.4.	estabelecer normativos internos que disponham sobre o uso do meio eletrônico para a gestão de documentos e processos os adequados requisitos arquivísticos, de segurança, de protocolo e de transparência;
103.1.3.	autorizar a SecexEducação a monitorar o cumprimento dos itens acima.
2.	O Diretor anuiu às conclusões do auditor nos seguintes termos:
Nos termos da delegação de competência dada pela Portaria-SecexEducação 1/2021, manifesto-me de acordo com a proposta constante da peça precedente, tecendo as considerações que seguem.
II
Preliminarmente cabe consignar que a presente Representação da Unidade Técnica se fundamentou, conforme peça 6, já submetida ao Exmo. sr. ministro-relator (peça 8) , em razão do "descumprimento, pelo Ministério da Educação e suas unidades vinculadas, das regras de transparência ativa dos processos administrativos eletrônicos, em infração ao disposto na Lei 12.527/2011" (Lei de Acesso à Informação - LAI) .
Além da LAI e outros normativos, o paradigma para esta ação de controle é o Acórdão 484/2021-TCU-Plenário, relator Walton Alencar Rodrigues, que trata do mesmo tema, mas que teve como escopo apenas as 110 Instituições Federais de Ensino (IFEs) .
Desta feita, a atuação do Tribunal abrange o MEC propriamente dito, bem como outros órgãos que lhe são vinculados, a saber: Fundo Nacional de Desenvolvimento da Educação (FNDE) , Fundação Joaquim Nabuco (FUNDAJ) , Instituto Nacional de Estudos e Pesquisas Educacionais Anísio Teixeira (INEP) , Coordenação de Aperfeiçoamento de Pessoal de Nível Superior (CAPES) , Empresa Brasileira de Serviços Hospitalares (EBSERH) e Hospital de Clínicas de Porto Alegre (HCPA) .
Além destes, constatou-se que o Instituto Benjamin Constant (IBC) e o Instituto Nacional de Educação de Surdos (INES) utilizam a ferramenta de processo eletrônico em modelo centralizado do MEC, sendo desnecessário direcionar lhes encaminhamentos específicos.
III
A partir das diligências realizadas e das respostas apresentadas, concluiu-se que o Sistema Eletrônico de Informações (SEI) já é adotado de forma ampla na maioria das entidades, restando a necessidade de utilização integral da ferramenta no FNDE, na FUNDAJ e no HCPA.
Assim, é pertinente a proposta contida no item 101.2.1 da instrução de peça 72, de modo a induzir que 100% dos processos sejam autuados de forma eletrônica, garantindo-se maior eficiência, economia e transparência aos atos e fatos administrativos. 
IV
Por outro lado, quanto à transparência ativa dos processos, são necessárias melhorias em todos os órgãos. 
Embora parte das entidades venha atendendo ao item 1.6.2.1 do Acórdão 389/2020-TCU-Plenário, relator Augusto Nardes, pondera-se que essa deliberação se refere tão somente aos "processos eletrônicos que documentam suas licitações e execuções de contratos".
Como bem esclarecido pelo auditor-instrutor, o que se pretende nesta ação de controle é que todos os processos administrativos, independentemente do assunto (v.g., nas áreas de pessoal, de convênios, de obras, etc) , tenham seu conteúdo disponibilizado pelo denominado "módulo CADE", respeitada a LAI e a classificação do sigilo de documentos.
As ponderações apresentadas pelos órgãos, acerca da necessidade de atualizar sistemas, estabelecer novos fluxos de trabalho, publicar normativos internos, realizar ações de capacitação e conscientização, mormente levando em conta a cautela quanto a dados pessoais e sigilosos, nos termos da Lei 13.709/2018 (Lei Geral de Proteção de Dados Pessoais - LGPD) , indicam que o melhor encaminhamento a ser dado pelo Tribunal é determinar a elaboração, no razoável prazo de 120 dias, de planos de ação que contemplem as medidas indicados na instrução de peça precedente.
V
A partir dos planos de ação elaborados pelas próprias entidades de acordo com suas particularidades e disponibilidade de recursos, induzindo-se a priorização pelos seus dirigentes, esta Unidade Técnica realizará atividades de monitoramento de forma presente, concomitante e permanente até atingir os fins almejados pela ação de controle, no sentido de garantir:
a implementação integral do processo eletrônico administrativo, de modo que somente sejam atuados novos autos de maneira digital; e 
que as ferramentas de processo eletrônico disponibilizem módulo de consulta pública ativa aos autos e documentos, permitindo o acesso independentemente de cadastros, autorizações ou utilização de login/senha, maximizando a transparência ativa desejada pela Lei de Acesso à Informação.
Tal plano de ação poderá ser sucinto e preferencialmente disponibilizado em processo eletrônico para o qual se concederá acesso ao TCU, de modo a evitar o recebimento de farta documentação e facilitando a operacionalização do monitoramento.
Assim, esta Secretaria de Controle Externo da Educação estabelecerá plano de monitoramento (item 34 dos Padrões de Monitoramento, Portaria-Segecex 27/2009) para acompanhar o atendimento das determinações expedidas, bem como as transformações e benefícios advindos do presente trabalho.
VI
Por relevante, rememora-se que as propostas de determinações foram objeto de oitiva na forma do art. 14 da Resolução-TCU 315/2020, que dispõe sobre a elaboração de deliberações que contemplem medidas a serem tomadas pelas unidades jurisdicionadas, conforme item 5 dos ofícios de peças 12-18 e reuniões realizadas com gestores dos órgãos.
Ou seja, a proposta de deliberação deste processo foi construída de forma participativa com as Unidades Jurisdicionadas, atendendo ao intuito da Seção III da Resolução-TCU 315/2020.      
VII
Avalia-se que este é um trabalho paradigmático do Tribunal e estabelecerá um marco relevante para o aprimoramento da gestão e da governança do MEC e suas vinculadas, bem como para as futuras ações de controle e acompanhamento. 
É certo que os efeitos não serão imediatos, mas, mediante o monitoramento permanente, concomitante e proativo que será estabelecido, pretende-se que em médio prazo sejam atingidos os objetivos maiores deste trabalho. 
Veja-se que a implementação de processos eletrônicos e de módulo de transparência ativa não é apenas um simples ato técnico-administrativo, mas sim um macroprocesso que requer novos fluxos de trabalhos, compreensão de novo paradigma, ações de capacitação e disponibilização de recursos que nem sempre estarão presentes para a imediata efetivação.
Por esta razão, os encaminhamentos dados a este trabalho têm em vista uma sistemática de acompanhamento para implementação contínua e gradual, observadas as especificidades de cada órgão e sob responsabilidade desta SecexEducação. 
VIII
Também é pertinente ressaltar que o processo eletrônico, além de poderosa ferramenta de gestão, transparência e aperfeiçoamento de controles e da governança, está alinhado com uma Administração Pública moderna, ágil, eficiente e voltada para a oferta de mais e melhores serviços aos cidadãos.
 Após a situação pandêmica do Novo Coronavírus (Covid-19) , restou claro que as instituições que melhor se adaptaram às necessidades de um novo modelo de atuação, remoto e eletrônico, dispunham de instrumentos digitais.
Assim, estes autos se coadunam com o Sistema Nacional para a Transformação Digital (Decreto 9.319/2018) e a Estratégia de Governo Digital (Decreto 10.332/2020) e seus objetivos, tais como: conceder acesso amplo à informação e aos dados abertos governamentais, para possibilitar o exercício da cidadania e a inovação em tecnologias digitais; promover a integração e a interoperabilidade das bases de dados governamentais; e adotar tecnologia de processos e serviços governamentais em nuvem como parte da estrutura tecnológica dos serviços e setores da administração pública federal.
Ademais, do ponto de vista dos órgãos de controle, haverá enormes ganhos quando todas as instituições tiverem adotado o processo eletrônico.
Além da facilidade de acesso, imediato, integral e on-line, aos autos, minimizando a necessidade de realização de diligências e fiscalizações in loco, qualquer pessoa em qualquer lugar do mundo e a qualquer momento poderá consultar os documentos e processos, ampliando o controle social e a expectativa de controle.
Mais ainda: futuramente, com os avanços tecnológicos, será possível realizar mineração de dados textuais a partir de grande volume da massa documental (pareceres, informações, mensagens de e-mail, etc) que compõem o acervo digital dos processos eletrônicos, cruzando-se as informações e utilizando-se de ferramentas de inteligência artificial para identificação de potenciais impropriedades.
Outro benefício advindo da tecnologia é o Barramento de Serviços, mecanismo que permite a tramitação de documentos e processos entre os diversos órgãos e sistemas. Por meio dele, por exemplo, os sistemas do Tribunal, como o e-TCU, poderão ser utilizados para enviar e receber documentos de maneira digital, com celeridade, redução de custos, segurança e confiabilidade.
IX
Outro aspecto relevante que cabe consignar, talvez até mais importante que os demais, é que as propostas alvitradas nesta fiscalização trarão benefícios concretos e permanentes ao MEC, seus dirigentes e seus servidores, posto que a transparência que será dada aos atos administrativos garantirá maior segurança e autotutela aos procedimentos, sendo minimizados riscos e aperfeiçoados os processos de trabalho.
Com os documentos e processos sendo disponibilizados de modo público, a verificação quanto a eventuais falhas poderá ser realizada com tempestividade e por maior quantidade de pessoas, colaborando para evitar e solucionar possíveis desconformidades, em auxílio aos bons gestores.
X
Diante do exposto, anuiu-se integralmente com a proposta de encaminhamento constante da peça 72.

Rayanna Silva Carvalho (9.005/OAB-PI).

Não atuou.

REPRESENTAÇÃO DE UNIDADE TÉCNICA. DESCUMPRIMENTO DE REGRAS DE TRANSPARÊNCIA ATIVA. DETERMINAÇÕES.

REPRESENTAÇÃO (REPR)

Unidade de Auditoria Especializada em Educação, Cultura, Esporte e Direitos Humanos (AudEducação).

Registro que atuo no processo em substituição ao ministro Walton Alencar Rodrigues de acordo com a Portaria-TCU nº 18, de 06/03/2023.
Trata-se de representação da unidade técnica para avaliar a implantação do Sistema Eletrônico de Informações (SEI) e do módulo de pesquisa pública no âmbito do Ministério da Educação (MEC) e suas unidades vinculadas, tendo em vista indícios de não cumprimento das regras de transparência ativa nos processos administrativos eletrônicos, em infração ao disposto na Lei de Acesso à Informação (LAI) .
	O paradigma para esta ação de controle foi o Acórdão 484/2021-TCU-Plenário, de relatoria do E. Ministro Walton Alencar Rodrigues, acerca de auditoria realizada sobre o mesmo tema em 110 Instituições Federais de Ensino (Ifes) .
	Conheço da representação, tendo em vista preencher os requisitos previstos nos artigos 235 e 237 do Regimento Interno do TCU.	
	Preliminarmente, informo que este processo recebeu os atributos de Solicitação do Congresso Nacional, em razão do Acórdão 2172/2022-TCU-Plenário, também de relatoria do E. Ministro Walton Alencar Rodrigues, exarado para atender requerimento de fiscalização na Empresa Brasileira de Serviços Hospitalares, formulado pela Comissão de Fiscalização Financeira e de Controle da Câmara dos Deputados (Deputada Federal Erika Kokay e Deputado Federal Glauber Braga) .
	Em atendimento ao referido julgado, deve ser dado conhecimento da decisão adotada neste processo à comissão solicitante.
	O processo eletrônico, previsto no Decreto 8.539/2015, é importante ferramenta de gestão, transparência e aperfeiçoamento de controles e da governança, proporcionando maior agilidade e eficiência da Administração na oferta de serviços aos cidadãos.
	A ferramenta se insere no Sistema Nacional para a Transformação Digital (Decreto 9.319/2018) e na Estratégia de Governo Digital (Decreto 10.332/2020) , cujos objetivos são conceder acesso amplo à informação e aos dados abertos governamentais, para possibilitar o exercício da cidadania e a inovação em tecnologias digitais; promover a integração e a interoperabilidade das bases de dados governamentais; e adotar tecnologia de processos e serviços governamentais em nuvem como parte da estrutura tecnológica dos serviços e setores da administração pública federal.
	Adicionalmente, permite ágil tramitação de documentos e processos entre os diversos órgãos e sistemas com celeridade, redução de custos, segurança e confiabilidade e contribui para as atividades de controle, minimizando a necessidade de medidas saneadoras via correspondências e fiscalizações in loco.
	Assim, foram realizadas medidas saneadoras para verificar a regular adoção do SEI no MEC e suas unidades vinculadas. 
	Verificou-se que o Sistema ainda não é adotado para todos os processos do Fundo Nacional de Desenvolvimento da Educação (FNDE) , Fundação Joaquim Nabuco (FUNDAJ) e Hospital de Clínicas de Porto Alegre (HCPA) , que ainda utilizam processos em meio físico. 
	Essa prática, além de contrariar as disposições do Decreto 8.539/2015, prejudica a eficiência, economia e transparência dos atos administrativos. 
	Importante ressaltar que os prazos para implementação integral da ferramenta, previstos na referida norma, expiraram em 2018, configurando significativo atraso por parte dessas unidades. Pertinente, portanto, determinar que adotem as providências necessárias para que todos os seus processos sejam autuados em meio eletrônico. 
	Considerando as disposições da LAI e da Lei Geral de Proteção de Dados Pessoais, conclui-se que todos os processos administrativos, independentemente do assunto, devem ter seu conteúdo disponibilizado pelo módulo Pesquisa Pública do SEI ("módulo CADE") , respeitada a classificação de sigilo de documentos.
 	É esse módulo que garante o atendimento do requisito de transparência ativa previsto na LAI, independentemente de cadastro, autorização ou utilização de login e senha pelo usuário.  
	Foi verificado, no entanto, que nenhuma das unidades vinculadas ao MEC tem o módulo devidamente disponível, incluindo situações que vão desde a não implantação do módulo até a utilização parcial da ferramenta, apenas para processos de licitações e contratações diretas.
	A EBSERH relatou utilizar módulo de transparência próprio, fora do SEI, apenas para contratações, alegando preocupação com a proteção de dados, especialmente, aqueles relativos aos prontuários de pacientes. Esses argumentos não podem ser acolhidos, pois existem diversos mecanismos para garantir a segurança e proteção de dados, iniciando pela correta classificação de informações sensíveis.
	Assim, considerando a diversidade de situações de utilização do SEI e de estruturas físicas, tecnológicas e de capacitação das unidades do MEC, bem como o envio das propostas de determinações aos comentários dos gestores, nos termos na Resolução TCU 315/2020, acolho a proposta da unidade técnica concernente à apresentação de planos de ação para solução das falhas verificadas.
	Feitas essas considerações, voto para que o Tribunal adote a minuta de acórdão que submeto ao Colegiado.
TCU, Sala das Sessões, em 8 de março de 2023. 
WEDER DE OLIVEIRA 
Relator